最高法院民事判決　　　　　　九十四年度台上字第二一０五號
　　上　訴　人　丙 ○ ○
　　　　　　　　　　　　　巷5.
　　　　　　　　乙 ○ ○
　　共　　　同
　　訴訟代理人　黃 文 崇律師
　　上　訴　人　甲○○○
　　　　　　　　　　　　　0號.
　　被 上訴 人　台中商業銀行股份有限公司沙鹿分行
　　　　　　　　　　　　　號
　　法定代理人　阮 錫 欽
　　訴訟代理人　陳 昭 全律師
上列當事人間請求所有權移轉登記事件，上訴人對於中華民國九
十三年五月四日台灣高等法院台中分院第二審判決（九十三年度
上字第三二號），提起上訴，本院判決如下：
    主  文
原判決關於命甲○○○與丙○○及乙○○間，依序就坐落彰化縣
芳苑鄉○○段八五之一、八五地號土地，於九十年十二月二十八
日所為之移轉所有權之物權行為，應予撤銷。丙○○、乙○○應
將前開土地，經彰化縣二林地政事務所於九十一年一月十日以買
賣為原因所為所有權移轉登記塗銷備位之訴及各該訴訟費用部分
廢棄，發回台灣高等法院台中分院。
    理  由
本件為撤銷詐害行為之訴，其訴訟標的對於上訴人丙○○、乙○
○與第一審共同被告甲○○○必須合一確定，丙○○、乙○○提
起上訴，依民事訴訟法第五十六條第一款規定，其效力及於甲○
○○，爰併列甲○○○為上訴人，合先敘明。
次查被上訴人主張：上訴人甲○○○先後於民國八十八年十一月
十五日、九十年十月十六日向伊借款新台幣（下同）一百萬元、
五百八十萬元，另於八十七年八月二十九日、八十八年十一月十
五日分別擔任訴外人康甫實業有限公司（下稱為康甫公司）、黃
橙柱之連帶保證人，向伊借款五百萬元、一千五百萬元，甲○○
○、康甫公司及黃橙柱，均未依約付息還款，經伊聲請台灣彰化
地方法院（下稱彰化地院）就所欠餘款核發支付命令在案。伊擬
聲請強制執行之際，發現甲○○○為避免遭強制執行，竟於九十
一年一月十日將其所有坐落彰化縣芳苑鄉○○段八五之一、八五
號土地，以買賣為原因依序移轉登記予丙○○、乙○○，縱其間
買賣關係存在，惟其既無資金往來，顯係無償行為，且丙○○、
乙○○對甲○○○與伊間之借貸及保證關係，知之甚稔，亦明知
其買賣系爭土地行為害及伊之權利，伊亦得依民法第二百四十四
條第一、二項規定，撤銷甲○○○與丙○○、乙○○之移轉所有
權物權行為，並依第二百四十四條第四項規定暨侵權行為、代位
行使物上請求權及不當得利之法律關係，備位聲明求為命甲○○
○依序與丙○○、乙○○間，就坐落彰化縣芳苑鄉○○段八五之
一、八五地號土地，於九十年十二月二十八日所為之移轉所有權
之物權行為，應予撤銷。丙○○、乙○○依序將前開土地，經彰
化縣二林地政事務所（下稱二林地政所）收件字號九一年十（二
地資）字第００二七九０、００二七八０號，於九十一年一月十
日以買賣為原因所為之所有權移轉登記塗銷之判決（未繫屬本院
者，不予論述）。
上訴人甲○○○則以：因其子康煌焜經營康甫公司需要資金，訴
外人黃楊楢基於姊弟情義，應允借款，並將款項直接匯入康煌焜
或康甫公司帳戶內，系爭土地因農地無人應買，又積欠黃楊楢借
款，乃要求黃楊楢購買，並以其積欠黃楊楢借款四百餘萬相同數
額抵充價金，黃楊楢並指定其子為土地過戶名義人，雙方就系爭
土地確有買賣關係，既係以借款債權抵銷買賣價金債務，自屬有
對價關係之有償行為，並非無償行為。上訴人丙○○、乙○○以
：本件買賣關係存在於甲○○○與伊父黃楊楢之間，伊為受益第
三人，甲○○○數次向黃楊楢借款，由黃楊楢匯款予甲○○○之
子康煌焜、及康甫公司計四百九十二萬八千二百元，再由甲○○
○出具借據，甲○○○屆期未能清償，與黃楊楢成立買賣契約，
以借款作為買賣系爭土地之代價，應屬有償行為，而伊取得系爭
土地，乃係前開買賣契約之受益第三人各等語，資為抗辯。
原審將第一審所為被上訴人備位之訴一部予以廢棄，改判撤銷甲
○○○依序與丙○○、乙○○間，就系爭八五之一、八五地號土
地，於九十年十二月二十八日所為移轉所有權之物權行為。及命
丙○○、乙○○依序應將前開土地，經二林地政所於九十一年一
月十日以買賣為原因所為之所有權移轉登記塗銷之判決，無非以
：依甲○○○與黃楊楢間買賣契約第三條約定：土地價款雙方同
意由出賣人甲○○○積欠承買人黃楊楢之借款全數扣除等語，而
甲○○○因先前向黃楊楢借款予其子康煌焜經營公司，已提出黃
楊楢分別自八十五年十一月至九十年八月間匯款予康甫公司、及
康煌焜之匯款回條、及甲○○○書立之借據為證，依上開匯款回
條應足以證明黃楊楢確有匯款至康甫公司、及康煌焜帳戶，衡以
甲○○○與康煌焜為母子關係，康甫公司為康煌焜所經營，甲○
○○為其子經營公司之需要，由其出面向黃楊楢借款，又於上開
借款未能清償時，為代償而以該借款抵付系爭土地買賣價款，應
無違反常情，足認上訴人所辯系爭土地之買賣關係係存在於甲○
○○與黃楊楢間，且屬有償行為，尚堪採信。又甲○○○係分別
以債務人及連帶保證人之身分向被上訴人借款，因未依約繳納本
息，經被上訴人向法院聲請核發支付命令確定在案，尚積欠被上
訴人本金六百零二萬二千九百零三元及遲延利息暨違約金未償付
，而甲○○○旋於九十年十二月二十八日將系爭土地以買賣為原
因，於九十一年一月十日分別移轉登記予丙○○、乙○○等情，
為兩造所不爭。甲○○○與黃楊楢係於九十年十二月二日簽訂上
開買賣契約書，由黃楊楢買受甲○○○系爭土地，土地價款則以
其為康煌焜代償上開八十五年十一月至九十年八月間之借款抵充
之。查黃楊楢向甲○○○買受系爭土地固支付相當之價金，惟既
係以已存在康煌焜前之借款充作買賣價金之支付，於甲○○○而
言，應屬無償行為。被上訴人並主張甲○○○目前尚積欠上開債
務，而其資產僅剩沙鹿鎮○○段四０一之三、及四三一之五地號
土地，價值甚低，不足清償伊上開債務，再系爭土地之買賣債權
債務關係雖存在於甲○○○與黃楊楢間，惟乙○○、丙○○既為
指定登記名義人，依上訴人向二林地政所申請系爭土地移轉登記
之土地買賣所有權移轉契約書之記載，乙○○、丙○○為買受人
，甲○○○為出賣人，該土地買賣所有權移轉契約書應屬物權契
約性質，甲○○○移轉系爭土地之行為既為無償行為，又有害及
債權，被上訴人訴請撤銷甲○○○與乙○○、丙○○間於九十年
十二月二十八日所為之移轉所有權物權行為，即屬有據。又該移
轉所有權之物權行為既被撤銷，利益即應回復為債務人即甲○○
○所有，丙○○、乙○○自應將系爭土地分別以買賣為原因而為
之所有權移轉登記塗銷。從而被上訴人訴請撤銷上訴人間就系爭
土地於九十年十二月二十八日所為之移轉所有權之物權行為，並
塗銷系爭土地之所有權移轉登記部分，應予准許等詞，為其判斷
之基礎。
惟按債務已屆清償期，債務人就原有債務為清償，固生減少積極
資產之結果，但同時亦減少其消極財產，於債務人之資力並無積
極影響，故債務人為代物清償，倘無不相當而有損債權人之權利
時，自難指為民法第二百四十四條之詐害行為。查原判決先則謂
：依甲○○○與黃楊楢間買賣契約第三條約定：土地價款雙方同
意由出賣人甲○○○積欠承買人黃楊楢之借款全數扣除等語，似
係認定系爭借款存在於甲○○○與黃楊楢之間；後則稱「黃楊楢
向甲○○○買受系爭土地固支付相當之價金，既係以已存在康煌
焜前之借款充作買賣價金之支付，於甲○○○而言，應屬無償行
為」，則論斷系爭借款存在於康煌焜與黃楊楢之間，前後不一，
究竟系爭借款存在於黃楊楢與甲○○○或黃楊楢與康煌焜之間，
此與被上訴人之債權是否受損害及得否撤銷甲○○○與丙○○、
乙○○間之詐害行為所關頗切，原審未遑詳為調查，明確審認，
自有未洽。上訴論旨，指摘原判決關此部分為不當，求予廢棄，
為有理由。
據上論結，本件上訴為有理由。依民事訴訟法第四百七十七條第
一項、第四百七十八條第二項，判決如主文。
中　　華　　民　　國　九十四　年   十一 　月   十七　 日
                      最高法院民事第七庭
                          審判長法官  劉　延　村
                                法官  劉　福　來
                                法官  陳　重　瑜
                                法官  黃　秀　得
                                法官  顏　南　全
      本件正本證明與原本無異
                                      書  記  官
中　　華　　民　　國　九十四　年　  十一　月　二十九　日
                                                     Ｍ
